臺灣高等法院刑事判決　　　　　　　　95年度上訴字第4387號
上　訴　人
即　被　告　甲○○
　　　　　　　　　　現另案於臺灣臺北監獄
上列上訴人因毒品危害防制條例案件，不服臺灣板橋地方法院95
年度訴字第2012號，中華民國95年10月26日第一審判決（起訴案
號：臺灣板橋地方法院檢察署95年度毒偵字第2720號），提起上
訴，本院判決如下：
    主  文
上訴駁回。
    事  實
一、甲○○前因施用毒品案件，經臺灣臺北地方法院於民國90年
    4 月27日以90年度毒聲更一字第3 號裁定送觀察、勒戒後，
    因有繼續施用傾向，經同法院於90年10月30日以90年度毒聲
    字第2374號裁定令入戒治處所施以強制戒治，於91年1月8日
    入所戒治，嗣經同法院於91年5月30日以91年度毒聲字第106
    8號裁定停止戒治，而於91年7 月1日停止戒治出所，於同年
    11月3 日戒治期滿，經臺灣臺北地方法院檢察署檢察官以91
    年度戒毒偵字第183 號不起訴處分確定；復因施用毒品案件
    ，經臺灣臺北地方法院於93年11月30日以93年度簡字第1741
    號簡易判決判處有期徒刑5月，於94年1月3日確定，同年6月
    3 日入監，於94年10月28日縮刑期滿執行完畢（於本案構成
    累犯）。
二、詎甲○○猶不知悔改，復基於施用第一級毒品海洛因及第二
    級毒品甲基安非他命之概括犯意，於強制戒治執行完畢後 5
    年內之95年4月3日12時許，在臺北縣永和市○○路455號5樓
    之 9，以將第一級毒品海洛因用水稀釋再用注射針筒施打於
    身體手臂之方式，施用海洛因乙次，另於同時間，在同地點
    ，以將第二級毒品甲基安非他命置於吸食器內以火燒烤吸取
    其生成煙霧之方式（起訴書略載為自95年4月3日為警採尿前
    回溯96小時〈誤載為26小時〉內之某時許，在不詳地點），
    施用第二級毒品甲基安非他命（起訴書及併案意旨書誤載為
    安非他命，應予更正，以下均同）乙次。又於同年4月6日中
    午某時起至同年4 月12日零時許，在臺北市○○區○○路29
    巷7 號10樓住處，以將第一級毒品海洛因用水稀釋再用注射
    針筒施打於身體手臂之方式，連續施用第一級毒品海洛因數
    次，另於同時間，在同地點，以將第二級毒品甲基安非他命
    置於吸食器內以火燒烤吸取其生成煙霧之方式，連續施用第
    二級毒品甲基安非他命數次。嗣分別於(1)95年4月3日13時許
    ，在臺北縣永和市○○路455號5 樓之9為警查獲，並當場扣
    得第一級毒品海洛因7小包（驗餘淨重1.54公克，扣案之另3
    包經檢驗無毒品成分；起訴書及扣押物品目錄表均誤載為 9
    包）、第二級毒品甲基安非他命9小包（驗餘淨重17.07公克
    ，扣案之另1包經檢驗無毒品反應）、安非他命吸食器2組、
    磅秤2台、海洛因分裝鏟3支及甲○○所有供施用第一級毒品
    海洛因所用之針筒1支；(2)於95年4 月12日上午8時30分許，
    在臺北市○○區○○路29巷7 號10樓為警查獲，並當場扣得
    甲○○所有之第一級毒品海洛因1 包（驗餘淨重0.18公克）
    及甲○○所有供施用第一級毒品所用之注射針筒1 支、塑膠
    吸管製鏟子1 支及其所有供施用第二級毒品所用之玻璃球吸
    食器1 個等物。經警分別採集甲○○之尿液送驗結果均呈鴉
    片類、甲基安非他命陽性反應，而查悉上情。
三、案經臺北縣政府警察局樹林分局報告臺灣板橋地方法院檢察
    署檢察官偵查起訴暨臺灣臺北地方法院檢察署檢察官移送併
    案審理。
    理  由
壹、程序方面：
    按本件被告甲○○所犯施用第一級、第二級毒品犯行，係死
    刑、無期徒刑、最輕本刑為3 年以上有期徒刑以外之罪，其
    於本院審理中，被告就被訴事實為有罪之陳述，經審判長告
    知簡式審判程序之旨，並聽取公訴人及被告之意見後，本院
    認適宜改依簡式審判程序進行，由本院合議庭裁定進行簡式
    審判程序，合先敘明。
貳、實體方面：
一、上開犯罪事實，業據被告甲○○於原審調查、原審及本院審
    理時坦承不諱（詳原審95年9月18 日訊問筆錄及同年10月13
    日及本院審判筆錄），而除被告自白外，被告分別為警採集
    尿液檢體送請臺灣檢驗科技股份有限公司以酵素免疫分析法
    、氣相層析質譜儀分析法鑑驗結果，均呈鴉片類及安非他命
    類陽性反應，有該公司95年4月19日、95年5月2 日出具之濫
    用藥物尿液檢驗報告書2紙（詳95年度毒偵字第2720 號卷第
    59 頁，臺灣臺北地方法院檢察署95年度毒偵字第1069 號卷
    第44頁）存卷可按，並有第一級毒品海洛因驗餘淨重計1.72
    公克、第二級毒品甲基安非他命驗餘淨重計17.07 公克、安
    非他命吸食器2組、注射針筒2支、磅秤2台、海洛因分裝鏟3
    支、玻璃球吸食器1個、塑膠吸管製鏟子1支扣案可資佐證。
    而扣案之海洛因、甲基安非他命，經分別送法務部調查局、
    內政部警政署刑事警察局鑑驗結果，確含第一級毒品海洛因
    及第二級毒品甲基安非他命成分，有法務部調查局95年5 月
    26日調科壹字第060011714號、95年6月20日調科壹字第0200
    08097號、內政部警政署刑事警察局95年6月1日刑鑑字第095
    00498 20號鑑定書3紙（詳95年度毒偵字第2720號卷第72 頁
    、75頁及臺灣臺北地方法院檢察署95年度毒偵字第1069號卷
    第49頁）在卷可證。另人體施用甲基安非他命後，其主要代
    謝物中，未改變型態之甲基安非他命占施用劑量達百分之43
    ，安非他命則約為百分之 5；人體若係施用安非他命後，主
    要代謝物中則有未改變型態之安非他命，但無甲基安非他命
    ，此經法務部調查局以93年5月4日調科壹字第09362413 980
    號函釋明在案，足見人體若施用安非他命，其尿液代謝物不
    可能出現甲基安非他命，惟人體若施用甲基安非他命，其尿
    液代謝物除主要有甲基安非他命外，亦可能有少量之安非他
    命。是本件被告之尿液除呈現甲基安非他命之陽性反應外，
    尚有少量之安非他命，依上開函示，被告自不可能係施用安
    非他命，而應係施用甲基安非他命，起訴書及移送併辦意旨
    認被告係施用安非他命，容有誤解。是被告上開自白查與事
    實相符，堪予採信。本件施用毒品犯行，事證明確，被告犯
    行堪以認定，應依法論科。
二、查被告行為後，刑法業於94年2月2日修正公布，95年7月1日
    起施行，其中與本件有關之第2條（新舊法比較）、第47 條
    （累犯）、第51條第5 款（定執行刑）均業已修正，並刪除
    刑法第56條（連續犯）之規定。按「行為後法律有變更者，
    適用行為時之法律，但行為後之法律有利於行為人者，適用
    最有利於行為人之法律」，修正後刑法第2條第1項定有明文
    。此條規定係規範行為後法律變更所生新舊法律比較適用之
    準據法，本身尚無新舊法比較之問題，於新法施行後，應一
    律適用新法第2條第1項之規定，為「從舊從輕」之比較，先
    予敘明。再按本次法律變更，比較時應就罪刑有關之共犯、
    未遂犯、想像競合犯、牽連犯、連續犯、結合犯，以及累犯
    加重、自首減輕暨其他法定加減原因（如身分加減）與加減
    例等一切情形，綜其全部罪刑之結果而為比較（最高法院95
    年5月23日95年度第8次刑庭會議決議參照）。茲就本件新舊
    法比較結果說明如下：
(一)按「連續數行為而犯同一之罪名者，以一罪論，但得加重其
    刑至二分之一」，修正前刑法第56條定有明文，此條文經修
    正刪除。亦即被告基於概括犯意所為之數行為，自95年7 月
    1 日起已不再成立連續犯而得論以一罪，而應依具體行為之
    性質論罪。查被告本案所為多次施用第一級毒品及第二級毒
    品犯行均發生於新法施行之前，被告施用第一級毒品及第二
    級毒品所為之各次行為，時間、地點、對象，各均獨立，但
    其時間緊接，所犯係構成要件相同之罪名，主觀上顯係基於
    概括犯意所為，為連續犯，依修正前刑法第56條規定，論以
    一罪，較依新法分論以多次施用第一級毒品及第二級毒品罪
    之結果，對被告較為有利。
(二)另修正後刑法第47條第1 項規定「受徒刑之執行完畢，或一
    部之執行而赦免後，五年以內故意再犯有期徒刑以上之罪者
    ，為累犯，加重本刑至二分之一」，與修正前刑法第47條規
    定「受有期徒刑之執行完畢，或受無期徒刑或有期徒刑一部
    之執行而赦免後，五年以內再犯有期徒刑以上之罪者，為累
    犯，加重本刑至二分之一」不同，亦即若被告再犯者係故意
    犯罪，則修正前、後之規定，均成立累犯，對被告並無有利
    不利之情形，不生刑法第2條第1項之比較，應適用裁判時之
    修正後刑法第47條第1項。
(三)又修正前刑法第51條規定：「數罪併罰，分別宣告其罪之刑
    ，依左列各款定其應執行者：」，其中第5 款規定：「宣告
    多數有期徒刑者，於各刑中之最長期以上，各刑合併之刑期
    以下，定其刑期。但不得逾二十年」，修正後刑法第51條第
    5 款規定：「宣告多數有期徒刑者，於各刑中之最長期以上
    ，各刑合併之刑期以下，定其刑期。但不得逾三十年」，比
    較結果，修正後刑法並非較有利於被告。
(四)綜上，前揭刑法第56條連續犯之刪除、第51條定執行刑之修
    正，乃係科刑規範事項之變更，自應依刑法第2條第1項規定
    ，為新舊法之比較，而經比較新舊法之結果，修正後之規定
    並未對被告較為有利，是應整體適用行為時即修正前之刑法
    第56條、第51條等規定。另沒收係屬從刑，亦應依此適用修
    正前之刑法第38條規定，合先敘明。
三、按海洛因、甲基安非他命係毒品危害防制條例第2 條第2 項
    第1 款、第2 款所明定之第一級、第二級毒品，不得非法持
    有、施用。查被告甲○○前因施用毒品案件，經臺灣臺北地
    方法院於90年4月27日以90年度毒聲更一字第3號裁定送觀察
    、勒戒後，因有繼續施用傾向，經同法院於90年10月30日以
    90年度毒聲字第2374號裁定令入戒治處所施以強制戒治，於
    91年1月8日入所戒治，嗣經同法院於91年5月30日以91 年度
    毒聲字第1068號裁定停止戒治，而於91年7月1日停止戒治出
    所，於同年11月3 日戒治期滿，經臺灣臺北地方法院檢察署
    檢察官以91年度戒毒偵字第183 號不起訴處分確定乙節，有
    臺灣高等法院被告前案紀錄表1 份附卷可按，故而被告於強
    制戒治執行完畢釋放後5 年內再度施用第一級毒品及第二級
    毒品之行為，依毒品危害防制條例第23條第2 項規定，係犯
    毒品危害防制條例第10條第1項、第2項之施用第一級、第二
    級毒品罪。被告施用第一級、第二級毒品前、後之持有第一
    級、第二級毒品犯行，為其施用之高度行為所吸收，均不另
    論罪。被告多次施用第一級毒品、第二級毒品之犯行，均時
    間緊接、方法相同、各觸犯構成犯罪要件相同之罪名，顯均
    係基於概括犯意為之，應均依修正前刑法第56條連續犯之規
    定論以一罪，並均加重其刑。又被告於事實欄所載之95年 4
    月6日中午某時起至同年4月12日零時許，連續在臺北市○○
    區○○路29巷7 號10樓住處，施用第一級毒品海洛因及第二
    級毒品甲基安非他命數次之犯行，雖未據檢察官提起公訴（
    即移送併辦部分），惟該部分犯行與已起訴部分，有連續犯
    之裁判上一罪關係，為起訴效力所及，原審自得併予審理。
    被告所犯施用第一級毒品及施用第二級毒品犯行間，犯意各
    別、罪名有異，應予分論併罰。另被告有如事實欄一所示之
    論罪、科刑及刑之執行紀錄，此有前開臺灣高等法院被告前
    案紀錄表1份在卷可稽，其受有期徒刑之執行完畢，5年以內
    故意再犯本件有期徒刑以上之罪，依刑法修正前、後規定均
    成立累犯。應逕依修正後之刑法第47條第1 項，論以累犯，
    並均遞加重其刑。原審適用毒品危害防制條例第10條第1 項
    、第2項、第18條第1項前段，刑法第2條第1項前段、第11條
    、第47條第1 項（原審誤引修正前刑法第47條，應予更正，
    尚不影響罪刑之認定），修正前刑法第56條、第51條第5 款
    、第38條第1項第2款，爰審酌被告曾因施用毒品而觸法，經
    觀察、勒戒、強制戒治後，應知所惕勵，當知悉施用毒品之
    危害及其違法性，且已有施用毒品前科，詎其仍因自制力薄
    弱，並漠視法令禁制，而連續再犯本案，顯不知悛悔，應嚴
    予非難，兼衡被告於犯後即能坦承犯行，而其施用毒品行為
    於本質上係屬自我戕害行為，反社會性之程度應屬較低等一
    切情狀，量處判決連續施用第一級毒品，處有期徒刑壹年。
    又連續施用第二級毒品，處有期徒刑壹年，並依修正前刑法
    第51條第5 款之規定，定其應執行有期徒刑壹年拾月。並認
    扣案之第一級毒品海洛因驗餘淨重計1.72公克及第二級毒品
    甲基安非他命驗餘淨重計17.07 公克，係毒品危害防制條例
    所規定之第一級、第二級毒品，應依毒品危害防制條例第18
    條第1 項前段之規定，於其施用第一級、第二級毒品罪之罪
    刑宣告項下為沒收銷燬之諭知。另警方於95年4月3日所扣得
    之注射針筒1支及於95年4 月12日所扣得之注射針筒1支、塑
    膠吸管製鏟子1支、包裝上開第一級毒品海洛因之外包裝袋1
    只（係用於包裹海洛因，防止其裸露、潮濕，便於攜帶施用
    ，並非不可分離），係被告所有供其施用第一級毒品所用之
    物；95年4月12日所扣得之玻璃球吸食器1個，係被告所有供
    其施用第二級毒品所用之物，業據被告自承在卷（詳原審95
    年10月13日審判筆錄第3頁至第4頁），爰依修正前刑法第38
    條第1項第2款之規定，分別於其施用第一級、第二級毒品罪
    之罪刑宣告項下為沒收之諭知。又警方於95年4月3日所扣得
    之安非他命吸食器2 組、磅秤2台、海洛因分裝鏟3支及包裝
    95年4月3日扣得之第一級毒品海洛因、第二級毒品甲基安非
    他命之外包裝袋等物，均非被告所有，業據被告供稱明確（
    詳原審95年10月13日審判筆錄第3 頁），亦非屬違禁物，爰
    不為沒收之諭知。至為警於95年4 月3日扣得之白色粉末3包
    及乳白色晶體1 包，均未發現有法定毒品成分，非屬違禁物
    ，爰不予宣告沒收，附此敘明。經核原審認事用法均無不合
    ，審酌刑法第57條各款情形後之量刑亦稱妥適，被告上訴求
    為減輕其刑，核無理由，應予以駁回。
據上論斷，應依刑事訴訟法第368條，判決如主文。
本案經檢察官劉斐玲到庭執行職務。
中　　華　　民　　國　　96　　年　　1　　月　　11　 　日
　　　　　　　　　刑事第十一庭審判長法　官  張連財
　　　　　　　　　　　　　　　　　  法　官  林明俊
　　　　　　　 　 　　　　　　　　　法　官  楊照男
以上正本證明與原本無異。
第一級毒品如不服本判決，應於收受送達後10日內向本院提出上
訴書狀，其未敘述上訴之理由者並得於提起上訴後10日內向本院
補提理由書（均須按他造當事人之人數附繕本）。
其他不得上訴。
                                    書記官  陳秋雄
中　　華　　民　　國　　96　　年　　1　　月　　11　 　日
附錄本案論罪科刑法條全文：
毒品危害防制條例第10條
施用第一級毒品者，處6月以上5年以下有期徒刑。
施用第二級毒品者，處3年以下有期徒刑。
